【裁判字號】    95,簡上,63
【裁判日期】    950829
【裁判案由】    確認本票債權不存在
【裁判全文】
臺灣板橋地方法院民事判決              95年度簡上字第63號
上  訴  人  甲○○
訴訟代理人  連銀山律師
被上訴人    丁○○
訴訟代理人  薛銘鴻律師
            林麗芬律師
上列當事人間請求確認本票債權不存在事件，上訴人對於中華民
國95年1 月10日本院板橋簡易庭94年板簡字第1174號第一審判決
提起上訴，經本院於95年8月15日言詞辯論終結，判決如下：
    主  文
上訴駁回。
第二審訴訟費用由上訴人負擔。
    事實及理由
一、上訴人起訴主張：
(一)兩造係從事房地產買賣之同業，交往頗深，感情甚密。緣民
    國（下同）90年5 月間，被上訴人因上訴人之建議，購買道
    路用地轉賣他人，作為抵稅地因而獲利，為表謝意，乃簽發
    以華南商業銀行華江分行為付款人，發票日為90年5 月18日
    、金額為新臺幣（下同）2,000,000 元之支票乙紙給上訴人
    吃紅。嗣於91年1 、2 月間，個人綜合所得稅報稅時限將至
    ，被上訴人對上訴人佯稱，伊一方面為避免上開給予上訴人
    2,000,000 元吃紅之事，被其妻發現而質問，一方面為避免
    國稅局查課上開2,000,000 元之贈與稅。故而須由上訴人相
    對虛偽簽發到期日為90年5 月18日、金額為2,000,000 元之
    本票乙張（下稱系爭本票），交付被上訴人收執。被上訴人
    並聲明系爭本票只備其妻或國稅局查問上開2, 000,000元之
    支票時，以之作為「係上訴人向被上訴人私人借款2,000,00
    0 元」之不實證明，伊絕不會持以向上訴人主張本票債權。
    因當時兩造感情甜蜜，上訴人不疑有他，即按被上訴人之囑
    ，虛偽簽發系爭本票，並倒填到期日為90年5 月18日，交付
    被上訴人；惟事實上上訴人並未以系爭本票向被上訴人借款
    2,000,000 元。迨91年4 、5 月間，上訴人認為個人綜合所
    得稅報稅期已過，被上訴人已無繼續保留系爭本票之必要，
    乃要求被上訴人返還，被上訴人亦將系爭本票交還上訴人，
    上訴人於收回系爭本票後，認已無用，隨即予以撕毀丟棄。
    詎過後不久，在某次上訴人與被上訴人因故吵架時，被上訴
    人竟聲稱，伊前已交還上訴人撕毀丟棄之本票「是假的」，
    真正之本票原本尚在其手中，上訴人起初不相信被上訴人之
    言，惟不久之後，兩造之共同朋友石松山在上訴人辦公室多
    人面前提起此事，謂被上訴人曾親自告知石松山稱，被上訴
    人係以電腦掃瞄方法，偽造幾可亂真之「假系爭本票」交還
    上訴人，真正之系爭本票原本，尚在被上訴人手中云云。故
    被上訴人交還上訴人撕毀丟棄之系爭本票，究係偽造、或為
    真正，至今上訴人尚未確知。就上訴人所簽發之系爭本票，
    被上訴人於91年6 月17日向臺灣臺北地方法院聲請本票裁定
    ，但被上訴人聲請本票裁定時，僅提出系爭本票「影本」，
    並未提出「原本」。故被上訴人現在是否仍持有系爭本票原
    本，實有可疑，敬請命被上訴人提出系爭本票原本供核。上
    訴人係為使被上訴人於其妻或國稅局查問被上訴人為何於90
    年5 月18日簽發面額2,000,000 元之支票給上訴人乙事時，
    有所應對，而虛偽簽發系爭本票交付被上訴人，其發票行為
    依法無效，被上訴人雖持有系爭本票，但對上訴人並無本票
    債權存在，惟被上訴人卻主張其對上訴人有本票債權存在，
    並聲請法院為本票裁定，使兩造間就系爭本票法律關係之存
    否不明確，致上訴人法律上之地位有不安之狀態，此不安之
    狀態，能以確認判決除去之，爰提起本件確認本票債權不存
    在之訴等語。
(二)嗣又追加起訴主張：被上訴人持上開系爭本票向臺灣臺北地
    方法院聲請本票裁定，之後又以該執行名義聲請該院對上訴
    人之財產強制執行；惟本票裁定係屬非訟事件，並無確定實
    體法上法律關係存否之效力，如經本判決確認系爭本票債權
    不存在，則上開本票裁定暨依本票裁定所發之債權憑證之執
    行力，即因而消滅。從而被上訴人以上述債權為執行名義，
    在臺灣臺北地方法院93年度執字第44330 號執行所得之分配
    款，即屬不當得利。再被上訴人未占有系爭本票原本，依法
    不得向系爭本發票人之上訴人行使本票債權，乃意持系爭本
    票影本，對上訴人行使追索權，聲請本票裁定，進而聲請對
    上訴人強制執行，其依法不得對上訴人行使而行使本票債權
    所得之利益，自屬不當得利。查上訴人在臺灣臺北地方法院
    93年度執字第44330 號執行所得之分配款，執行費為30,700
    元，票款為1,548,320 元，合計1,579,020 元，上訴人爰依
    不當得利之法律關係，請求被上訴人返還上開1,579,020 元
    及其法定利息等語。
二、被上訴人則以：
    本件系爭本票乃係上訴人向被上訴人借款2,000,000 元時，
    被上訴人一方面開立發票日為90年5 月18日、面額2,000,00
    0 元、付款人華南商業銀行華江分行、票號：000000000 之
    支票乙紙交予上訴人，而上訴人乃同時開立發票日同為90年
    5 月18日及面額為2,000,000 元之本票乙紙交被上訴人以供
    日後清償。嗣後因被上訴人向上訴人提示本票，上訴人除於
    90年10月19日還款100,000 元外，其餘均未清償，被上訴人
    乃於91年6 月17日持系爭本票向法院聲請裁定本票強制執行
    ，並於同年7 月22日確定在案。嗣92年11月27日被上訴人持
    上開本票裁定及確定證明向法院聲請第一次強制執行，謹因
    上訴人並無財產可供執行，該次執行法院乃核發債權憑證結
    案。嗣於93年12月6 日被上訴人聲請第二次強制執行，並於
    93年12月10日就上訴人所有坐落於臺北市○○○路○ 段56巷
    1 號7 樓之7 房屋及土地囑託地政事務所實施查封，並於93
    年12月28日赴現場查封。上訴人係因於被上訴人取得債權憑
    證後，知悉被上訴人不慎遺失本票原本，認為有機可趁而提
    起本件訴訟。然以被上訴人業已取得系爭本票之債權憑證之
    事實以言，系爭本票原本雖已遺失，並不影響兩造間之債權
    債務存在之事實，故上訴人欲藉被上訴人遺失本票原本之事
    實否認兩造本票債權存在並規避責任，實有可議，並不足採
    ，另不同意上訴人上開追加之訴部分等語，資為抗辯。
三、原審判決上訴人之訴駁回，並就上訴人追加之訴以不合法予
    以駁回。上訴人不服提起上訴，聲明為：(1)原判決廢棄。(2)
    廢棄部分，確認被上訴人就上訴人於90年5 月18日所簽發之
    本票，內載憑票交付2,000,000 元及其法定利息之債權不存
    在。(3)被上訴人應給付上訴人1,579,020 元，及自本上訴理
    由狀繕本送達翌日起至清償日止，按年息5%計算之利息。(4)
    並願供擔保，請准宣告假執行。被上訴人則聲明：(1)上訴駁
    回。(2)如受不利判決，願供擔保免為假執行。
四、按訴狀送達後，原告不得將原訴變更或追加他訴。但不甚礙
    被告之防禦及訴訟之終結者，不在此限，民事訴訟法第255
    條第1 項第7 款定有明文。本件上訴人起訴狀所載，係提起
    確認本票債權不存在之訴，聲明求為確認被告就上訴人於90
    年5 月18日所簽發之本票、內載憑票交付2,000,000 元及其
    法定利息之債權不存在之判決；嗣於言詞辯論期日，上訴人
    始追加債務人異議之訴，聲明求為臺灣臺北地方法院93年度
    執字第44 330號給付票款強制執行事件所為強制執行程序應
    予撤銷，嗣又依民事訴訟法第255 條第1 項第4 款之規定，
    將債務人異議之訴以不當得利及侵權行為之訴代之，聲明求
    為被上訴人應給付上訴人2,430,000 元之判決，嗣減縮聲明
    求為被上訴人應給付上訴人1,579,020 元及自民事辯論意旨
    狀繕本送達被告翌日起至清償日止，按年息5%計算之利息，
    雖被上訴人不同意上訴人追加，惟本院認上訴人起訴部分（
    確認系爭本票債權不存在）及追加之訴部分（不當得利之法
    律關係），二者最主要爭點在於系爭本票債權是否存在，是
    自無礙被上訴人之防禦且對於訴訟之終結亦不影響，故依上
    開之規定，自應准許。
五、不爭執之事項：
(一)上訴人確實有收受由被上訴人於90年5 月18日簽發面額2,00
    0,000元之支票乙紙，業經上訴人兌現。
(二)上訴人於收受上揭支票之同時亦開立發票日同為90年5 月18
    日及面額為2,000,000 之本票乙紙交予被上訴人。
(三)臺灣臺北地方法院於91年6 月24日以91年票字第25755 號裁
    定系爭本票得強制執行。
(四)上訴人於91年7 月11日收受系爭本票裁定正本之送達。系爭
    本票裁定，於91年7月22日確定。
(五)被上訴人於92年11月27日第一次向臺灣臺北地方法院民事執
    行處聲請對上訴人強制執行。
(六)第一次執行案件臺灣臺北地方法院於92年12月15日，發給被
    上訴人北院錦92執未字第41110號債權憑證。
(七)被上訴人於93年12月6 日第二次向臺灣臺北地方法院民事執
    行處聲請對上訴人強制執行。
(八)第二次執行案件所得金額為2,880,000 元，於94年10月21日
    作成分配表，被上訴人分配金額有兩項分別為執行費30,700
    元及票款1,548,320元，合計1,579,020元。
六、本院之判斷：
(一)上訴人主張被上訴人未占有系爭本票，且被上訴人未提出系
    爭本票原本，僅提出影本向法院聲請本票裁定，復持上開本
    票裁定對上訴人為強制執行等情；惟為被上訴人所否認。經
    查：
１、上訴人主張被上訴人於91年6 月17日向臺灣臺北地院聲請本
    票裁定時僅提出本票影本乙節；惟查：依我國現行法院聲請
    本票裁定准許強制執行時，法院均會要求聲請人提供本票正
    本，雖被告之聲請狀聲請時記載為影本，然被上訴人嗣後亦
    被要求補正。再縱聲請本票裁定時未提出本票原本，仍裁定
    本票強制執行，惟向法院聲請強制執行時，則必須提出本票
    原本始得為強制執行，而本件被上訴人向臺灣臺北地方法院
    強制執行，依兩造上開之說明，強制執行程序已終結，被上
    訴人已分配得合計1,579,020 元。是以上訴人僅依被上訴人
    之聲請書之記載而主張被上訴人聲請時僅提出系爭本票影本
    ，洵屬無據。
２、又依本院依職權向臺灣臺北地方法院調取該院93年度執字第
    44330 號給付票款執行卷以觀：上訴人於91年7 月11日即已
    收受臺灣臺北地方法法院91年度票字第25755 號本票裁定，
    有送達證書上之親筆簽名以資為憑（見該院91年度票字第25
    755 號聲請卷內所附送達證書），且民事裁定證明書稿亦載
    明由相對人本人（即上訴人）簽收（見同上聲請卷）。從而
    ；該院業已核發系爭本票裁定及確定證明書，足證該本票裁
    定聲請案業經該院審核本票正本。況上訴人亦不否認系爭本
    票係其簽發交被上訴人，足見該系爭本票並非偽造且確實存
    在且由被上訴人所占有，縱於核發本票裁定後遺失該本票，
    亦不影響本案兩造間之債權債務存在之事實。是上訴人嗣後
    辯稱被上訴人事後已將系爭本票交還上訴人及未證明占有票
    據之事實，顯非屬實，自不足採。
３、至被上訴人於本票裁定確定後而遺失系爭本票原本；惟按支
    票發票人票據債務成立，應以發票人交付支票於受款人完成
    發票行為之時日為準，至支票所載發票日期，僅係行使票據
    債權之限制，不能認係票據債務成立之時期，最高法院67年
    6 月6 日第6 次民庭庭推總會決議可資參照。同理本票發票
    人票據債務之成立，應以發票人簽發本票交付於受款人完成
    發票行為之時日為準，該時日即為票載發票日，臺灣高等法
    院76年度法律座談會第32案研討結果亦足資參照。本件上訴
    人自承於91年1 、2 月間，簽發系爭本票交付於被上訴人完
    成發票行為，揆諸上開說明，系爭本票債務於上訴人完成發
    票行為時即成立，自不因被上訴人於取得債權憑證後，遺失
    該本票而有所影響。
(二)另上訴人主張：被上訴人因上訴人之建議，購買道路用地轉
    賣他人，作為抵稅地因而獲利，為表謝意，乃簽發以華南商
    業銀行華江分行為付款人，發票日為90年5 月18日、金額為
    2,000,000 元之支票乙紙給上訴人吃紅。嗣於91年1 、2 月
    間，個人綜合所得稅報稅時限將至，被上訴人對上訴人佯稱
    ，伊一方面為避免上開給予上訴人2,000,000 元吃紅之事，
    被其妻發現而質問，一方面為避免國稅局查課上開2,000,00
    0 元之贈與稅。故而須由上訴人相對虛偽簽發到期日為90年
    5 月18日、金額為2,000,000 元之系爭本票乙張，交付被上
    訴人收執，故上訴人簽發系爭本票與被上訴人間並無債權債
    務之關係等情；惟為被上訴人所否認，並以上訴人簽發系爭
    本票，係因上訴人向其借款2,000,000 元，伊才簽發上開支
    票乙張，而上訴人亦同時簽發系爭本票交給伊等語置辯，被
    上訴人並提出本票確定裁定及上開強制執行文件等證據在卷
    可稽。再上訴人聲請傳喚證人戊○○於本院準備程序時證稱
    ：「問（法官）：當場是否有看到被上訴人交付現金或支票
    給上訴人？答：鄭先生是口頭上講的，他已經給她了。之前
    在來來飯店的時候鄭先生就有講了，至於是現金或支票，我
    不知道，是什麼時候給的，我沒有看到。」、「問（法官）
    ：有無見過發票人甲○○本票2,000,000 元？（提示本票影
    本）答：沒有。」、證人乙○○結證稱：「問（法官）：當
    時你有無目睹被上訴人將2,000,000 元支票交給上訴人？答
    ：沒有。鄭先生宣布，他之前就給了。」、「問（法官）：
    當時上訴人有無表示什麼？答：記不清楚。」、「問（法官
    ）：被上訴人何時在何處將2,000,000 元，交付給上訴人？
    答：我沒有看到。」、「問（法官）：你有無見過發票日90
    年5 月18日、發票人甲○○之本票2,000,000 元？（提示本
    票影本）答：我沒有見過。」、證人丙○○證稱：「問（法
    官）：你有無目睹丁○○將2,000,000 元交給甲○○？答：
    沒有。」、「問（法官）：丁○○於何時何地將2,000,000
    元現金、票據或其他物品交給甲○○？答：我不清楚。」、
    「問（法官）：你有無見過發票日90年5 月18日、發票人甲○○、金額2,000,000 元之本票？答：沒有見過。」（見本
    院卷所附95年5 月23日準備程序筆錄）。是由上述3人證詞
    可知，該3 人均不知悉亦未目睹被上訴交付支票予上訴人及
    上訴人簽發本票予被上訴人之過程，對於本件原因事實全然
    不知情。據此，上開3 人之證詞亦不足以證明被上訴人贈與
    上訴人2,000,000 元以及上訴人虛偽簽發並虛偽交付系爭本
    票予被上訴人。另證人丙○○結證稱：「問（法官）：是否
    知道甲○○有開立2,000,000元票據給丁○○之事？答：知
    道，她要開之前，丁○○就有跟她說因為國稅局要查稅‧‧
    ‧」、「問（被上訴人訴訟代理人）：國稅局要查帳是何人
    說的？答：他們二人（指上訴人及被上訴人）都有跟我說，
    我們還有一起出國旅遊過，就在吃飯的場合聽到的，時間不
    記得了」；惟上訴人卻稱：「問（法官）：被上訴人表示國
    稅局查帳，要你開立2,00 0,000元本票，丙○○之所以知道
    ，是否你轉知才知情？答：我當天要開立本票的時候，我有
    打電話給丙○○，她說她沒有財產，由她來開」、「問（法
    官）：丁○○有無將你開立本票的事情告訴丙○○或其他的
    人？答：沒有，他愛面子的人，所以只有告訴我一個人，我
    也只有告訴丙○○一個人」。是以；證人丙○○與上訴人之
    陳述前後並不一致，顯不足採。至上訴人稱丙○○係經由上
    訴人告知，才知悉被上訴人以國稅局查帳為由，要求上訴人
    開立2,000,000 元之本票，故丙○○就上訴人何以開立系爭
    本票，並非其親見，是其證詞亦為傳聞證據，並無證據能力
    ，自無法證明上訴人上開之陳述。故上訴人主張因被上訴人
    佯稱其贈與上訴人2,000,000 元恐被其妻發現及為避免國稅
    局查課贈與稅，伊才虛偽簽發系爭本票予被上訴人云云，洵
    屬無據，自不足採。
(三)又被上訴人就系爭本票既對上訴人有2,000,000 元之債權，
    則上訴人追加起訴主張依不當得利之法律關係請求被上訴人
    返還強制執行所得之1,579,020 元及其法定利息，即屬無據
    ，不應准許。
七、綜上所述，上訴人訴請確認系爭本票債權不存在，為無理由
    ，應予駁回。原審為上訴人敗訴之判決，並無不合；另原審
    就上訴人追加之訴部分以不合法為由，將追加之訴部分駁回
    ，依上所述雖理由上略有不同，惟結論並無二致。故上訴意
    旨指摘原判決不當，求予廢棄改判，為無理由，應予駁回。
八、兩造其餘之陳述及所提其他證據，或於判決之結果無影響，
    或於本案之爭點無涉，本院自不須逐一斟酌論述，併此敘明
    。
據上論結，本件上訴為無理由，依民事訴訟法第436條之1第3項
、第449條第1項、第78條，判決如主文。
中    華    民    國    95    年    8     月    29    日
                     民事第二庭 審判長法  官  梁 宏 哲
                                      法  官  連 士 綱
                                      法  官  潘 長 生
以上正本證明與原本無異
上訴人如以適用法規顯有錯誤為理由不服本判決，應於本判決送
達後20日之不變期間，提出上訴狀（並應同時表明上訴理由，其
於判決宣示後送達前提起上訴者，應於裁判送達後10日內補具之
）於本院，逕向最高法院提起上訴。（上訴狀及理由書狀均須按
他造人數附具繕本，且提起第三審上訴，須經本院之許可，前許
可須以訴訟事件所涉及之法律見解原則上之重要性者為限）
中    華    民    國    95    年    8     月    29    日
                                 書記官  許 清 琳


司法院資訊處製作；財團法人民間司法改革基金會備份。
